【裁判字號】    98,消債抗,248
【裁判日期】    990111
【裁判案由】    更生事件
【裁判全文】
臺灣臺北地方法院民事裁定           98年度消債抗字第248號
抗  告  人  乙○○
代  理  人  李勇三律師
上列抗告人因消費者債務清理事件聲請更生，對於中華民國98年
8月18日本院97年度消債更字第1112號裁定提起抗告，本院裁定
如下：
    主  文
原裁定廢棄。
債務人乙○○自中華民國99年1月11日下午3時起開始更生程序。
命司法事務官進行本件更生程序。
    理  由
一、抗告意旨略以：抗告人於民國95年5月與最大債權銀行協商
    成立，按月清償新台幣(下同)40,162元，惟當時正職收入每
    月24,000元不足支付，故在元氣薑母鴨店兼職，工作時間晚
    上7時至凌晨2時，月薪18,000元，合計42,000元勉可支付協
    商款項，96年6月薑母鴨店結束營業，同年10月任職意盧麵
    包坊，月薪8,000元，因不堪負擔而停止兼職，故於96年12
    月毀諾，非抗告人惡意不履行協商，與銀行協商時係遭脅迫
    若不簽認會繼續派員催收，明知每月還款金額已超出支付能
    力，仍忍痛簽認，惟因長期日夜工作，身體不堪負荷，故暫
    停兼職工作，除友人甲○○借貸20萬元支助外，無其他親友
    可供告貸繳付協商款項，台北市○○街389巷21號4樓係由家
    母林靜雯向房東承租，約定由抗告人每月負擔租金10,000元
    ，投保壽險係於87年辦理投保，非於96年間才辦理，另因任
    職旅行社故租用ADSL、行動電話於下班、假日與客戶聯絡業
    務之用，非用於娛樂方面，爰提起抗告，請求廢棄原裁定等
    語。
二、按債務人與金融機構協商成立者，不得聲請更生或清算，但
    因不可歸責於己之事由，致履行顯有重大困難者，不在此限
    ；本條例施行前，債務人依金融主管機關協調成立之中華民
    國銀行公會會員辦理消費金融案件無擔保債務協商機制與金
    融機構成立之協商，準用前項之規定，消費者債務清理條例
    第151 條第5 項、第6 項分別定有明文。次按法院開始更生
    程序之裁定，應載明其年、月、日、時，並即時發生效力；
    又法院裁定開始更生或清算程序後，得命司法事務官進行更
    生或清算程序，本條例第45條第1 項、第16條第1 項分別定
    有明文。又債務人之收入扣除其與金融機構協商約定之還款
    金額後，顯不足以維持最低生活者，無法履行協商條件致發
    生毀諾之情事，核屬消費者債務清理條例第151 條第5 項但
    書所規定之不可歸責於己致履行顯有重大困難之事由，且該
    條項並未以「成立協商後須另行發生不可歸責於己之因素導
    致履行顯有重大困難」為要件，故協商時所成立之條件依債
    務人之收入已發生履行顯有重大困難，即屬不可歸責於己之
    事由（參照臺灣高等法院暨所屬法院97年法律座談會民事類
    提案第44號）。
三、經查：
  (一)本件抗告人前於95年6月12日依金融主管機關協調成立之中
    華民國銀行公會會員辦理消費金融案件無擔保債務協商機制
    ，與最大債權金融機構美商花旗銀行股份有限公司（下稱花
    旗銀行）達成協商，協議自95年6月起，分80期，以0利率，
    每期按月還款40,162元，抗告人嗣於96年12月間毀諾等情，
    有協議書、無擔保債務還款計畫各1份在卷足憑，並有花旗
    銀行98年1月15日民事陳報狀附卷可稽，應堪信為真實。
  (二)查抗告人於95年6月間與最大債權金融機構花旗銀行協商時
    ，即任職誠翔運通旅行社股份有限公司迄今，其95年度薪資
    所得為276,000元，96年度加計意廬麵包坊收入，全年所得
    323,266元，97年1月至10月薪資所得250,000元，有抗告人
    提供財產及收入狀況說明書、薪資證明書、勞工保險被保險
    人投保資料表、財政部臺北市國稅局95、96年度綜合所得稅
    各類所得資料清單可憑，復有司法院稅務電子閘門財產所得
    調件明細表可參，是抗告人當時正職薪資收入每月約24,000
    元與花旗銀行達成之協商每月還款40,162元條件相較，已大
    幅超逾抗告人之償還能力，客觀上抗告人履行上揭協商條件
    顯有困難。再參酌內政部所公告之97年度台北市每人每月最
    低生活費標準為14,152元，則抗告人每月薪資所得扣除上開
    必要生活費用後，僅餘約10,000元，尤難認其有按月償還40
    ,162元之能力。雖抗告人自認曾先後在薑母鴨店及意盧麵包
    坊兼職，惟因其嗣已身體不堪負擔而於96年11月下旬停止兼
    職，有抗告人提出馬偕紀念醫院醫療單據、臺安醫院醫療費
    用收據、記載疑似腰椎盤突出病症診斷證明書等可稽，足認
    其於協商後之收入已大幅減少，故原協商條件約定抗告人按
    月還款40,162元，其履行自有重大困難，是抗告人主張因不
    可歸責於己之事由，致履行原協商條件有重大困難，應堪採
    信。
  (三)協商成立後，抗告人固曾自95年6月起至96年12月止按期履
    行還款，惟查，抗告人主張其以正職加計兼職之薪資，僅足
    以勉強支付協商款項，但不足支付基本生活開銷，故向友人
    甲○○借貸20萬元等情，已據其提出借據為憑，經核與證人
    甲○○在本院證稱：「(問：聲請人有向你借過錢嗎？如何
    借？）有，是陸續向我借錢，總共20萬元，忘記從何時開始
    ，有陸續在還，現在還欠15萬元，我都是交現金給他，用電
    話和見面方式借款，只有簽過一次借據，是就是他聲請更生
    那次，他說要聲請證明，那張借據是他打一份借款證明叫我
    簽名，基本上當初在借貸時我們沒有寫借據，借據內容確屬
    真實。每次借錢時，我都是交付現金給她。基本上我是想幫
    他，也沒有要他還的意思，所以欠款實際數額多少我也不是
    很清楚，我知道大概15萬元。」等語相符，應屬事實，是尚
    難僅憑抗告人曾有短暫履行協商條件之事實，即遽認抗告人
    有繼續履行協商條件之能力。至抗告人陳述每月負擔現住所
    臺北市○○街三八九巷二一號四樓每月租金1萬元乙節，並
    經抗告人母親林靜雯證述屬實，抗告人仍按月繳納商業保險
    費3千餘元，並因業需要租用ADSL、行動電話等情，亦經抗
    告人自承在卷，不論上開費用是否屬基本生活所需開銷，惟
    抗告人與最大債權金融機構花旗銀行協商成立時，其每月薪
    資所得扣除每月必要生活費用後之實質所得確實無法履行每
    月約定還款金額，必須賴抗告人日夜兼職始可勉強應付，故
    協商時所成立之條件依抗告人之收入顯已發生履行顯有重大
    困難情形，嗣抗告人因無兼職工作收入而予以毀諾，應可認
    係屬不可歸責於己之事由致給付不能。
四、綜上所述，本件抗告人與最大債權銀行進行實質協商，因無
    力償還協議金額而毀諾，既屬不可歸責於己之事由，抗告人
    復未經法院裁定開始清算程序或宣告破產，且其無擔保或無
    優先權之債務總額未逾1,200萬元，又無消費者債務清理條
    例第6條第3項、第8條或第46條各款所定駁回更生聲請之事
    由存在，則抗告人聲請更生，洵屬有據。原審以抗告人聲請
    更生不合消債條例第151條所定程式，駁回抗告人更生之聲
    請，尚有未洽；抗告意旨指摘原裁定不當，求予廢棄，為有
    理由。爰由本院廢棄原裁定，並裁定准予抗告人更生之聲請
    ，如主文第2、3項所示。
五、抗告人應於本件更生程序開始後，由債權人會議可決或由法
    院裁定認可其更生方案後方能實行，倘未能經債權人會議可
    決或經法院裁定認可，則依消費者債務清理條例第61條規定
    ，應續行清算程序，恐非有利於抗告人，故抗告人應禁止貪
    圖享受，需克己自持、節制慾望，不得為非必要生活之消費
    支出，是抗告人仍應知節度支出，提出足以為債權人接受或
    經法院認為公允之更生方案以供採擇，附此敘明。
六、據上論結，本件抗告為有理由，爰依消費者債務清理條例第
    第15條，民事訴訟法第492條，裁定如主文。
中    華    民    國    99    年    1    月     11    日
              民事第一庭  審判長法  官 許紋華
                                法  官 賴秀蘭
                                法  官 熊志強
以上正本係照原本作成。
本裁定不得再抗告。
本裁定已於民國99年1月11日下午3時公告。
中    華    民    國    99    年    1    月    11     日
                                書記官  謝盈敏

司法院資訊處製作；財團法人民間司法改革基金會備份。
